【裁判字號】    97,親,25
【裁判日期】    970721
【裁判案由】    否認子女
【裁判全文】
臺灣臺中地方法院民事判決                97年度親字第25號
原      告  詹麗婉即甲○ ○○.
訴訟代理人  張欽昌律師
被      告  甲○ ○○○○○○.
兼  上一人  乙○○
法定代理人
上列當事人間請求確認親子關係不成立等事件，經臺灣新竹地方
法院移轉管轄而來（九十七年度親字第二號），本院於中華民國
九十七年七月四日言詞辯論終結，判決如下：
    主      文
確認原告與被告乙○○間婚姻關係不成立。
確認被告乙○○與被告甲○ ○○○○○○ 之女（女、民國九十六年一月
三十日生，在苗栗縣苑裡鎮○○路一六八號李綜合醫療社團法人
苑裡李綜合醫院產出）間之親子關係不存在。
訴訟費用由被告負擔。
    事實及理由
壹、本件被告經合法通知，無正當理由，未於最後言詞辯論期日
    到場，核無民事訴訟法第三百八十六條各款所列情形，爰依
    原告之聲請，由其一造辯論而為判決。
貳、原告起訴主張：被告乙○○於民國九十二年三月底，認識真
    實姓名年籍不詳、綽號「阿富」之臺灣籍成年男子，而該真
    實姓名年籍不詳、綽號「阿富」之成年男子向被告乙○○遊
    說以新臺幣（下同）八萬元之代價擔任假結婚之「人頭丈夫
    」，經得到被告乙○○之同意後，即由該名綽號「阿富」之
    成年男子介紹被告乙○○與泰國籍女子即原告詹麗婉（原文
    名：ORAWAN CHANDIWAN）辦理假結婚。被告乙○○為使原告
    得以假結婚之非法方式入境臺灣，被告乙○○與原告先於九
    十二年四月八日在泰國曼谷首府拉康農區登記處登記結婚，
    而取得上開地區政府所核發之結婚證書、結婚登記書等文件
    。嗣即由被告乙○○於九十二年四月二十八日，持前開經認
    證之結婚證書、結婚登記書等不實文件，至臺中市東區戶政
    事務所辦理與原告之結婚登記，原告旋於九十二年五月十四
    日以來臺依親名義入境臺灣，嗣於原告入境後，被告乙○○
    復檢具前開不實內容之戶籍謄本，於九十三年六月九日至臺
    中市警察局外事課，申請外僑居留證，而使臺中市警察局外
    事課內僅有形式審查權之承辦公務員，將被告乙○○、原告
    為配偶關係之不實資料，登載於職務上所掌之外僑居留資料
    表等公文書上，嗣於九十六年十月十三日，經警在苗栗縣苗
    栗市西勢美南二八、三０號，查獲原告從事賣淫，進而循線
    查獲上情。被告乙○○所涉偽造文書案件部分，業經鈞院以
    九十七年度中簡字第一一八九號刑事簡易判決判處有期徒刑
    四月，減為有期徒刑二月，而原告所涉偽造文書案件部分，
    業經鈞院以前揭判決判處有期徒刑二月，減為有期徒刑一月
    。兩造當初並無結婚之真意，與結婚要件不符，婚姻關係應
    屬不成立，但被告戶籍仍登載兩造係夫妻關係，有以確認判
    決除去之必要，爰請求確認原告與被告乙○○間之婚姻關係
    不成立。又原告來臺後，從未與被告乙○○共同生活過，而
    居無定所，嗣原告因逾期居留被警方查獲，並安置於內政部
    入出國及移民署新竹收容所，查獲安置前，原告於九十六年
    一月三十日在李綜合醫療社團法人苑裡李綜合醫院（下稱李
    綜合醫院）產下一女即被告甲○ ○○○○○○之女。因原告與被告
    乙○○間之婚姻自始不成立，被告甲○ ○○○○○○之女因此不應
    依民法第一千零六十三條第一項規定受推定為被告乙○○之
    婚生子女，惟因原告與被告乙○○間畢竟曾有結婚登記之事
    實，致被告甲○ ○○○○○○之女受推定為被告乙○○之婚生子女
    ，然被告甲○ ○○○○○○之女確非原告自被告乙○○受胎所生，
    而是原告與另一泰國籍男子所生，且原告日後將被依法驅逐
    出境，如無積極而直接確認被告乙○○與被告甲○ ○○○○○○ 之
    女間之親子關係不存在，執行驅逐出境之機關恐不敢逕讓原
    告單獨將被告甲○ ○○○○○○之女攜同出境，爰訴請確認被告乙
    ○○與被告甲○ ○○○○○○之女間之親子關係不存在。另倘鈞院
    認原告與被告乙○○間之婚姻關係成立有效，被告甲○○○○○○○
    之女即被推定為被告乙○○之婚生子女，惟被告甲○ ○○○○○○
    之女確實非原告自被告乙○○受胎所生，爰依民法第一千零
    六十三條之規定，請求確認被告甲○ ○○○○○○之女非原告自被
    告乙○○受胎所生之婚生子女等語。並聲明：(一)先位聲明：
    如主文所示。(二)備位聲明：確認被告甲○ ○○○○○○之女非原告
    自被告乙○○受胎所生之婚生子女。
參、被告方面：認諾原告之請求，對於原告主張之事實均不爭執
    。
肆、得心證之理由：
一、請求確認婚姻關係不成立部分：
  (一)關於認諾效力之規定，於婚姻事件不適用之；關於訴訟上自
    認及不爭執事實之效力之規定，在婚姻無效或確認婚姻成立
    或不成立之訴，於婚姻無效或不成立及婚姻有效或成立之原
    因、事實，不適用之，民事訴訟法第五百七十四條第一項前
    段、第二項後段分別定有明文。被告乙○○雖認諾原告之請
    求，且對於原告主張之事實均不爭執，惟揆諸前揭法條，應
    不生訴訟上效力，亦不得本於其認諾，為其敗訴之判決。
  (二)原告主張原告為泰國籍人士，原告與被告乙○○於九十二年
    四月八日在泰國辦理結婚登記，被告乙○○返國後並於同年
    四月二十八日至戶政事務所辦理結婚登記，惟兩造並無結婚
    之真意，僅係為使原告能來臺所為之假結婚，原告與被告乙
    ○○所涉偽造文書部分因此經本院判處有期徒刑確定在案等
    事實，除據原告提出內政部入出國及移民署外僑居留資料查
    詢明細內容、臺灣臺中地方法院檢察署九十七年度偵字第六
    一九號檢察官聲請簡易判決處刑書及本院九十七年度中簡字
    第一一八九號刑事簡易判決書等件為證外，且有本院依職權
    查詢之全戶戶籍資料查詢結果表在卷可稽，並有本院依職權
    調取之前開案件內附之證據資料可稽。揆諸前揭事證，原告
    之主張，應堪信為真實。
  (三)按婚姻成立之要件，依各該當事人之本國法。涉外民事法律
    適用法第十一條第一項前段定有明文。本件原告主張婚姻關
    係不成立，自屬結婚要件之是否具備，而原告為泰國籍人士
    ，被告乙○○為我國人民，揆諸前揭規定，則有關原告與被
    告乙○○之婚姻成立之實質要件，必須各自符合其本國法即
    泰國及中華民國之法律，如有一方依其應適用之泰國及中華
    民國法律，不具備成立之實質要件時，原告與被告乙○○之
    婚姻關係即無從成立。次按婚姻以雙方當事人婚姻意思之一
    致為根本成立要件，自須有意思能力之當事人具有一致之婚
    姻意思，始為有效之婚姻，我國民法對此雖無明文，惟婚約
    既應由男女當事人自行訂定（我國民法第九百七十二條參照
    ），則結婚應由當事人自主，應無疑義。又所謂「婚姻意思
    」有「實質意思」與「形式意思」之分，前者指形成夫妻關
    係之真實意思，亦即在社會觀念上，形成婚姻共同生活關係
    之意思；後者則強調因履行法定婚姻方式而成立，即履行婚
    姻方式之意思（表示意思）；而自親屬身分關係本質而言，
    應尊重當事人內心意思，必然需採取實質意思說，與財產法
    上之行為，有時為保護交易安全，不得不採取表示主義者不
    同，因此所謂婚姻意思，乃當事人具有相互履行婚姻之義務
    ，為夫妻共同生活之實質意思，即應以實質的意思說為妥當
    。而本件原告與被告乙○○並無締結婚姻及共同生活之真意
    ，僅為便利被告入境臺灣所為之假結婚，已如前述，是原告
    與被告乙○○既無結婚真意，系爭婚姻欠缺中華民國法律規
    定之婚姻成立要件即成立婚姻之實質意思，其等間之婚姻應
    屬不成立；又因上開不實之結婚登記之故，原告與被告乙○
    ○間因婚姻關係所生之親屬、扶養、繼承等私法上權利義務
    存否即不明確，此等法律關係有無即有不安之狀態，並得以
    確認判決除去，原告應有即受確認判決之法律上利益，而得
    起訴請求確認。從而原告提起本訴，請求確認原告與被告乙
    ○○間之婚姻關係不成立，為有理由，應予准許。
二、請求確認親子關係不存在部分：
  (一)親子關係事件，與社會公益有關，當事人處分主義應受限制
    ，故民事訴訟法關於認諾及自認或不爭執事實效力之規定，
    於親子關係事件，不適用之，此觀民事訴訟法第五百九十四
    條規定自明。是被告就本件訴訟為認諾及訴訟上自認或不爭
    執事實，均不生訴訟上效力，亦不得本於其認諾，為被告敗
    訴之判決。
  (二)原告主張其來臺後，從未與被告乙○○共同生活，雖於九十
    六年一月三十日在李綜合醫院產下一女即被告甲○ ○○○○○○ 之
    女，惟被告甲○ ○○○○○○ 之女確非原告自被告乙○○受胎所生
    之事實，業據原告提出出生證明書及博微生物科技股份有限
    公司ＤＮＡ基因圖譜型別分析報告為證，且有李綜合醫療社
    團法人苑裡李綜合醫院九十七年四月十四日（九七）李綜（
    醫）字第０九七００一０００二九號函暨所附原告分娩之中
    文相關病例資料附卷可參。觀諸前揭卷附之ＤＮＡ基因圖譜
    型別分析報告係以被告乙○○及被告甲○ ○○○○○○ 之女為採樣
    檢體，鑑定分析結果略以：送檢註明為乙○○與 甲○ ○○○○○○
    之女之檢體，其DNA STR系統之D8S1179、THO1、D13S317、D
    2S1338、D19S433、D5S818等6個基因座之基因型別矛盾，所
    以乙○○與甲○ ○○○○○○ 之女間應不存在一親等直系血親血緣
    關係等語。並參酌現代生物科學發達，醫學技術進步，以Ｄ
    ＮＡ檢驗方法鑑定子女之血統來源之精確度已達99.8％以上
    ，是前開親子鑑定結果應堪可採。本院審酌上開事證，認為
    原告主張被告甲○ ○○○○○○ 之女非原告自被告乙○○受胎所生
    ，應堪採信。
  (三)本件被告甲○ ○○○○○○ 之女之生母即原告與被告乙○○間之婚
    姻關係既自始不成立，有如前述，則被告甲○○○○○○○之女即非
    其母即原告與被告乙○○之「婚姻關係存續中」受胎所生，
    則被告甲○ ○○○○○○之女自無從依民法第一千零六十三條規定
    推定為被告乙○○之婚生女。另參諸被告甲○ ○○○○○○之女之
    生母為泰國籍人士，被告甲○ ○○○○○○之女確非原告自被告乙
    ○○受胎所生，原告到庭亦陳稱被告甲○ ○○○○○○之女生父為
    泰國人（本院九十七年四月三十日言詞辯論筆錄參照）等情
    ，難認被告甲○ ○○○○○○之女已依我國國籍法第二條之規定，
    取得我國國籍。又本件確認親子關係不存在部分，被告乙○
    ○為中華民國國民，被告甲○ ○○○○○○之女則係外國人，故本
    件訴訟具有涉外因素，屬涉外民事事件，而關於本件確認親
    子關係不存在之準據法，因我國僅就婚生親子關係之準據法
    為規定（涉外民事法律適用法第十六條），但就非婚生親子
    關係，則未有條文規定其準據法，即產生法規完全欠缺之情
    形，即應依涉外民事法律適用法第三十條「涉外民事，本法
    未規定者，適用其他法律之規定，其他法律無規定者，依法
    理」之規定補全之，亦即補充之順序，以適用其他有關國際
    私法的法律為優先，若無其他法律規定，最後則以法理補充
    。本件情形既無其他相關法律可資適用，即屬法規完全欠缺
    的補全，依法理補全，其學說有二：(一)適用內國法說：主張
    此說者主要認為法規完全欠缺之發生，乃是由於立法者之有
    意省略，因此於涉外案件發生時，法律既未明文規定適用外
    國法，法官自應專一的適用內國法，即以內國法律為該涉外
    法律關係的準據法。(二)類推適用說：此說認為法規完全欠缺
    時，應先研究分析該涉外法律關係的性質，視其與何種具有
    明文規定的涉外法律關係性質雷同，然後即以該有明文規定
    的涉外法律關係的準據法，作為法規完全欠缺的法律關係之
    準據法（劉鐵錚、陳榮傳共著「國際私法論」第551頁至第
    553 頁、三民書局股份有限公司發行、89年8月再版2刷）。
    揆朱前開說明，不論依適用內國法說或類推適用說，本件請
    求確認被告乙○○與被告甲○ ○○○○○○之女間之親子關係不存
    在，均應適用中華民國法律（按採類推適用說時，因涉外民
    事法律適用法第十六條所規定者，乃其母之夫與該子女間之
    法律關係如何之問題，故應類推適用同為規範涉外親子關係
    之涉外民事法律適用法第十六條之規定，以被推定為該子女
    之父之本國法決定其與該子女間之法律關係）。
  (四)現行民事訴訟法中親子關係事件之規定，雖未定有確認親子
    關係訴訟之類型，但親子關係存否，不僅涉及相關當事人身
    份關係之確定，同時對於例如親權、扶養、法定代理甚至繼
    承等法律關係之成立或存在與否，皆產生重要之關連，是以
    親子關係存在與否之確定，所牽涉者並非僅係單純之法律事
    實，同時本類訴訟之標的即為身份上法律關係存否之確認，
    向來學說及實務上之見解亦皆承認親子間身份關係可以作為
    確認訴訟之標的，並將此種訴訟解為人事訴訟之一種，其程
    序，應準用關於親子關係程序之規定（陳棋炎、黃宗樂、郭
    振恭共著「民法親屬新論」第284頁、三民書局股份有限公
    司發行、96年10月修訂6版1刷）。
  (五)按民事訴訟法第二百四十七條所謂即受確認判決之法律上利
    益，係指因法律關係之存否不明確，致原告在私法上之地位
    有受侵害之危險，而此項危險得以對於被告之確認判決除去
    之者而言，故確認法律關係成立或不成立之訴，苟具備前開
    要件，即得謂有即受確認判決之法律上利益（最高法院四十
    二年度臺上字第一０三一號判例參照）。揆之前揭說明，原
    告為被告甲○ ○○○○○○之女之生母，被告甲○ ○○○○○○之女與被告
    乙○○間既不具血緣關係，惟因原告與被告乙○○間畢竟曾
    有結婚登記之事實，致被告甲○ ○○○○○○ 之女受推定為被告乙
    ○○之婚生子女，雙方因親子關係所生之扶養、繼承等私法
    上權利義務存否即不明確，此等法律關係有無即有不安之狀
    態，並得以確認判決除去，原告既為被告甲○ ○○○○○○ 之女之
    生母，當有受確認判決之法律上利益，是原告提起本件確認
    訴訟，於法有據。復參酌前揭事證所示，亦足認原告主張被
    告乙○○與被告甲○ ○○○○○○ 之女間之親子關係不存在為真實
    無訛。從而，原告請求確認被告乙○○與被告甲○ ○○○○○○ 之
    女間之親子關係不存在，為有理由，應予准許。又本院既就
    先位之訴為原告勝訴之判決，則原告前開備位聲明自毋庸為
    裁判，附此敘明。
伍、訴訟費用負擔之依據：民事訴訟法第七十八條。
中    華    民    國    97    年    7     月    21    日
                  家事法庭    法  官  簡賢坤
以上正本係照原本作成。
如對本判決上訴須於本判決送達後二十日內向本院提出上訴狀（
需附繕本）。
中    華    民    國    97    年    7     月    21    日
                              書記官  廖日晟


司法院資訊處製作；財團法人民間司法改革基金會備份。
